最高法院刑事判決　　　　　　九十六年度台上字第七三八三號
上　訴　人　台灣高等法院台南分院檢察署檢察官
被　　　告　甲○○
上列上訴人因被告誣告等罪案件，不服台灣高等法院台南分院中
華民國九十六年三月二十一日第二審判決（九十五年度上訴字第
一三一四號，起訴案號：台灣台南地方法院檢察署九十五年度偵
字第四九六八號），提起上訴，本院判決如下：
    主  文
上訴駁回。
    理  由
一、誣告部分：
按刑事訴訟法第三百七十七條規定：上訴於第三審法院，非以判
決違背法令為理由不得為之；是提起第三審上訴，應以原判決違
背法令為理由，係屬法定要件；如果上訴理由狀並未依據卷內訴
訟資料具體指摘原判決不適用何種法則或如何適用不當，或所指
摘原判決違法情事顯與法律規定得為第三審上訴理由之違法情形
不相適合時，均應認其上訴為違背法律上之程式，予以駁回。原
判決認被告甲○○被訴涉犯刑法第一百六十九條第一項誣告罪嫌
部分，尚屬不能證明，因而維持第一審就該部分諭知被告無罪之
判決，駁回檢察官就此部分在第二審之上訴（原判決關於公然侮
辱部分，另從程序上駁回，詳如後述）。檢察官之上訴意旨略稱
：（一）原判決認為：「證人陳森山於司法警察詢問時所為之陳
述，屬被告以外之人於審判外之言詞陳述，且該證人於原審審理
時到庭作證之內容，與其於警詢時之供述，亦無不符之處，依刑
事訴訟法第一百五十九條第一項之規定暨同法第一百五十九條之
二規定之反面解釋，應認為不具證據能力」；然證人陳森山既於
法院審判中到庭作證，且其陳述之內容，與在警詢時所供，亦無
不符之處，何以將證人陳森山前後一致之供述，於證據價值判斷
上為不同之認定？況且刑事訴訟法第一百五十九條之二，係就證
人之警詢陳述與審判中所證不符時，於何等情形可得作為證據之
例外規定，並非原則，原判決援引該條規定認定證人陳森山之警
詢陳述，無證據能力，已非適法；再者刑事訴訟法第一百五十九
條之五第一項亦規定「被告以外之人於審判外之陳述，雖不符合
前四條（即同法第一百五十九條之一至第一百五十九條之四）之
規定，經當事人於審判程序同意作為證據，法院審酌該言詞陳述
或書面陳述作成之情況，認為適當者，亦得為證據」，至此所謂
「審酌該陳述作成之情況，認為適當者」，應係指依各該審判外
供述證據製作當時之過程、內容、功能等情況，是否具備合法可
信之適當性保障，加以綜合性判斷而言，被告之原審選任辯護人
於準備程序時已表示：「陳森山在警詢中的證述，雖是審判外陳
述，我們不爭執」，應可認被告於審判程序已同意以陳森山之警
詢筆錄作為證據，則原審自應就證人陳森山之警詢陳述作成時之
各種情況為審酌，以判斷得否作為證據，原審未審酌及此，逕以
刑事訴訟法第一百五十九條之二規定判斷其陳述不具證據能力，
其適用法則，難認為有當。（二）無證據能力、未經合法調查之
證據，不得作為判斷之依據；則依刑事訴訟法規定認定無證據能
力者，該證據不得於審判期日主張之，刑事訴訟法第一百五十五
條第二項及第二百七十三條第二項分別定有明文，是法院如認無
證據能力者，應不得進入審判程序中為審理、辯論，亦不得作為
判斷之依據。原判決既認定證人陳森山之警詢陳述，無證據能力
，於民國九十六年三月七日進行審判程序時提示該警詢筆錄進
行調查，並於判決理由內記載：「被告就診各日確係向陳森山醫
師陳述『搬動重物』，而受有如病歷表及診斷書所示傷害，被告
辯稱未向陳森山醫師為前述主訴，難憑採信」。而於同種情況，
原判決亦以告訴人劉蕙苓於偵查中所為不利於被告之指訴，因均
未具結，認為均無證據能力，惟於審理期日時，仍提示該等證述
進行調查、辯論，並於判決理由內為其陳述與證人劉文正、李依
潔，「同無從據以認定或證明告訴人劉蕙苓之指訴事實」之證據
評價；有適用法則不當之違法。（三）原判決認定告訴人劉蕙苓
於偵查中提出，由證人李依潔於九十四年九月二十二日製作之桌
曆上記載：「媽：九點四十五分甲○○先生來電談道歉一事（請
回電：0000000）」等文字，屬被告以外之人於審判外之
書面陳述，且係因為特定事件所為之紀錄，非經常性之反覆記載
而得認為具有可信之特別情況，應屬個案性質之文書，非刑事訴
訟法第一百五十九條之四第三款所稱：「於可信之特別情況下所
製作之文書」；且該桌曆節本僅得證明被告曾於當日為了「道歉
之事」致電告訴人未獲之事實，至於因何原因向告訴人道歉、是
否係為前揭爭端道歉，均無從由該文書記載窺知。從而對於前述
待證事實之釐清，顯然不可能發生任何助益。該項證據對於本案
而言，屬「與待證事實無重要關係」之證據，依刑事訴訟法第一
百五十九條第一項、第一百五十九條之四第三款、第一百六十三
條之二第二項第二款之規定，認為無證據能力。然所謂「與待證
事實無重要關係」，係指證據之有無「關連性」，應屬判斷該證
據有無證據能力之先決條件，易言之，證據於價值判斷之先後次
序上，應先認其是否與待證事實有重要關係，其後再為證據能力
有無之判定，似未能先認其無證據能力後，再認其無「關連性」
；況且先就「關連性」而言，證人李依潔為上揭記載之時間，係
被告及告訴人發生爭執之數日後，證人李依潔於第一審亦經傳喚
到庭，為其在上揭桌曆上記載之事作證，另證人劉文正於第一審
亦到庭證述案發後其與被告通過電話，而被告於第一審審理時亦
供承：「我先打電話給劉蕙苓，是李依潔接的……，然後我就打
給劉文正……」，因此，如認許該項證據進入法庭，法院自可採
為判斷事實之重要資料，準此，該項證據應認具有「關連性」，
不得逕行排除；況且第一審既已傳喚記載該文書之李依潔到庭作
證，並經交互詰問程序以驗證其證言之真實性，應認為該文書具
有證據能力，原判決此部分認定，有適用法則不當之違法。（四
）檢察官係起訴被告明知其於九十四年九月十五日至台南市美德
中醫醫院求診之傷勢，係因工作搬重物所造成，並非與劉蕙苓爭
執受毆打所致，竟意圖使劉蕙苓受刑事處分，於九十四年十一月
二十五日，向台灣台南地方法院檢察署對劉蕙苓提起傷害告訴，
誣指其右肩扭拉傷及左腕扭傷，係劉蕙苓動手造成，因認被告涉
有誣告罪嫌，而被告提出前揭傷害告訴，執為證據之診斷證明書
，既經查明被告於就醫時曾主訴其係因「工作搬重物」受傷，而
由陳森山醫師開具，已據證人陳森山醫師於偵審中證述屬實，復
有被告病歷表影本一紙附卷可稽，原判決亦認被告辯稱未向醫師
為上開主訴，難憑採信，並認被告因職業關係，於工作上因搬動
重物而受傷之可能性頗大，惟又置此項不利於被告之證據於不論
，復未權衡一般人如遭毆打受傷，其前往就醫以取得證明，係為
將來訴訟保全證據，應無在就醫時虛構其受傷原因之理及醫師法
第十七條亦規定醫師如無法令規定，不得拒絕診斷書之交付等情
，竟以：「病患可能向醫師為不實之主訴之原因甚多，舉凡擔心
醫師獲知將以診斷書據為訴訟上之證明，導致醫師唯恐自己可能
被傳喚出庭作證而推托或拒絕開立診斷書；亦可能不欲為不相干
之醫師獲知自己不理性之衝突過程；或個性上有隨口編造情節以
敷衍他人詢問隱私之習慣等等，均在所常見」等揣測之詞，即採
納被告於另案為證人時所稱：「因為我怕醫師不敢開診斷證明，
所以醫師問我時，我回答他是搬重物」，作為有利於被告之認定
，其採證顯有悖於經驗及論理法則之違法等語。
惟查：原判決就被告被訴誣告部分，依憑其調查證據之結果，說
明：被告雖曾向醫師陳森山陳稱：因搬動重物而受傷等語，但並
不能憑此即證明被告受傷確係因搬動重物造成，仍須有其他積極
證據足以證明被告受傷之原因確係因搬動重物所造成，而使法院
得獲致被告與告訴人非因相互間肢體動作而受傷之確信；此外復
查無其他積極事證，足認被告確有檢察官指訴之誣告犯行，因而
維持第一審就被告被訴誣告部分之無罪判決，駁回檢察官在第二
審之上訴，已於理由內詳敘其所憑之證據及取捨證據之理由。從
形式上觀察，原判決並無不適用法則、適用法則不當及採證違背
證據法則等違背法令之情形。又採證認事乃事實審法院之職權，
證據之證明力如何，原屬事實審法院得依憑其調查證據之結果自
由判斷之事項，該項自由判斷職權之行使，倘未違反經驗法則或
論理法則，即難任指為違法。檢察官上訴意旨（三）、（四）均
就事實審法院無違於證據法則之證據證明力自由判斷職權之合法
行使，再為單純事實上爭執，皆非合法之第三審上訴理由。至於
刑事訴訟法第一百五十九條之五第一項係規定：「被告以外之人
於審判外之陳述，雖不符前四條之規定，而經當事人於審判程序
同意作為證據，法院審酌該言詞陳述或書面陳述作成時之情況，
認為適當者，亦得為證據」，則上開被告以外之人於審判外之陳
述，是否得依上開規定，認其有證據能力，法院本有斟酌決定之
權，原判決依憑刑事訴訟法第一百五十九條第一項之規定，暨同
法第一百五十九條之二規定之反面解釋，認證人陳森山於警詢之
陳述，不具證據能力，並未違法。檢察官上訴意旨（一）執此指
摘原判決適用法則不當，殊屬誤會。又原審於審判期日即使就其
認無證據能力之陳森山警詢筆錄及告訴人劉蕙苓之偵查筆錄等證
據，踐行證據調查程序，惟原審既未採納該等不具證據能力之證
據，作為判決之基礎，此對原審諭知被告被訴誣告罪嫌部分無罪
之判決結果，顯無影響，自難認係提起第三審上訴之適法理由。
再依原判決理由說明，係依憑證人陳森山於偵查及第一審之證述
，說明：「向醫師陳稱搬動重物而受傷並不等同於『實際上係搬
動重物而受傷』。被告曾經『向醫師陳稱：搬動重物而受傷』，
雖可能使法院產生該被告『實際上係搬動重物而受傷』之初步心
證。但仍難排除實際上『並非』搬動重物受傷，但向醫師『謊』
稱搬動重物而受傷之可能。而病患可能向醫師為不實主訴之原因
甚多，舉凡擔心醫師獲知將以診斷書據為訴訟上之證明，導致醫
師唯恐自己可能被傳喚出庭作證而推托或拒絕開立診斷書；亦可
能不欲為不相干之醫師獲知自己不理性之衝突過程；或個性上有
隨口編造情節以敷衍他人詢問隱私之習慣等等，均在所常見。從
而在證據評價上，仍需有其他之證據進一步積極證明被告受傷之
原因確係因『搬動重物而受傷』，始得令本院獲致被告並非因與
告訴人肢體動作而受傷之確信」；並未採納陳森山之警詢陳述，
作為前開論斷之依據（見原判決正本第四頁第五行至第五頁第五
行），而原判決綜合其調查證據之結果，認並無積極證據足以證
明告訴人劉蕙苓之指訴，與事實相符，而為被告被訴之誣告部分
無罪之判決，亦非採納無證據能力之劉蕙苓偵查中陳述，作為論
斷之依據。檢察官上訴意旨（二）執以指摘原判決適用法則不當
各節，俱非依據卷內資料而為主張。又證人於審判外之陳述，除
法律有規定外，不得作為證據，為刑事訴訟法第一百五十九條所
明定，考其立法目的，在於我國刑事訴訟制度係採直接審理主義
及言詞主義，事實審法院憑其直接之審理及證言之供述，獲得態
度證據，俾能形成正確之心證，以為證據證明力之判斷。從而證
據必先有證據能力，始得進一步判斷其證明力如何。至於證據與
待證事實有重要關係，係指該證據在客觀上有調查之必要性，該
證據本身與判斷待證事實之有無，具有關連性，而得據以推翻原
判決所確認之事實，為不同之認定者而言，此乃證據證明力之問
題。原判決理由說明貳、四將李依潔於審判外在桌曆上記載之文
書是否有「證據能力」與「該項證據與待證事實有無重要關係」
混為一談，該項論述，雖非適法；惟此與原判決認李依潔於桌曆
上所為之記載，無證據能力之結果，不生影響；至於證人李依潔
、劉文正於第一審之證述，俱無傳聞法則之適用，而均具證據能
力，亦與該桌曆之記載，是否具證據能力無關，依刑事訴訟法第
三百八十條規定，仍難執上開理由論述，作為提起第三審上訴之
適法理由。檢察官上訴意旨（三）另以此作為提起第三審上訴之
理由，亦非合法。綜上所論，本件檢察官就原判決關於誣告部分
之上訴，違背法律上之程式，予以駁回。
二、公然侮辱部分：
按最重本刑為三年以下有期徒刑、拘役或專科罰金之罪，經第二
審判決者，不得上訴於第三審法院，為刑事訴訟法第三百七十六
條第一款所明定。原判決關於公然侮辱部分，檢察官認被告係犯
刑法第三百零九條第一項公然侮辱罪而提起公訴，經核刑法第三
百零九條第一項公然侮辱罪之法定本刑為拘役或三百元以下罰金
，屬刑事訴訟法第三百七十六條第一款之案件。此部分既經第二
審判決，依前揭規定，自不得上訴於第三審法院，檢察官上訴書
未聲明僅就原判決關於誣告部分為一部上訴，就此部分，竟一併
提起上訴，顯為法所不許。檢察官就此部分提起之上訴為不合法
，應予駁回。
據上論結，應依刑事訴訟法第三百九十五條前段，判決如主文。
中　　華　　民　　國　九十六　年　 十二 　月　 二十 　日
                      最高法院刑事第十一庭
                          審判長法官  林　永　茂
                                法官  蘇　振　堂
                                法官  蕭　仰　歸
                                法官  何　菁　莪
                                法官  王　居　財
      本件正本證明與原本無異
                                      書  記  官
中　　華　　民　　國　九十六　年　 十二 　月　二十八　日
                                                      Ｋ
